【裁判字號】    89,訴,115
【裁判日期】    890711
【裁判案由】    租佃爭議
【裁判全文】
臺灣嘉義地方法院民事判決  八十九年度訴字第一一五號
    原      告  丙○○
    被      告  甲○○
    訴訟代理人  乙○○
右當事人間租佃爭議事件，本院判決如左：
    主    文
確認原告就被告所有坐落嘉義市○○段一八三地號（即重測前嘉義市○○○段二六八
之三一地號），地目旱，面積三千零六十七點四九平方公尺耕地之耕地三七五租賃關
係存在。
被告應會同原告向嘉義市西區區公所辦理上開耕地之三七五租約變更登記，其土地標
示部分應由原載列嘉義市○○○段二六八之一三地號，變更為嘉義市○○段一八三地
號。
訴訟費用由被告負擔。
    事    實
甲、原告方面：
  一、聲明：求為判決如主文所示。
  二、陳述：
  （一）緣重測前坐落嘉義市○○○段二六八之一三地號土地，原告先父蕭攏與被告
        之父吳榮宗訂有三七五耕地租約，該耕地原由先父蕭攏耕作，先父去世後，
        由原告一人獨任耕作，嗣該地號重測分割成數筆地號土地，原告耕作之部分
        經重測後編為同段二六八之三一地號，後再變更為嘉義市○○段一八三地號
        （下稱系爭土地），當年租金如何約定，原告並未知詳，僅按先父生前繳納
        方式繼續付租，原告均有按時交付租金與訴外人吳秀雲。
  （二）上開租約及實際耕作地均無變更，惟民國八十六年下期起，原告向吳秀雲繳
        付租金時，吳秀雲以系爭土地非其所有拒絕受領，且表示是依被告之意思，
        故原告於催告被告後將租金依法辦理提存。
  （三）對被告抗辯之陳述：原告不曾去嘉義市區公所辦租約變更事宜，因認系爭土
        地為被告所有，既然登記有誤，自應由被告去辦理租約變更登記；又原告提
        出之切結書係在嘉義市政府四樓所簽訂，當時在場的有吳秀雲、蕭錦之子及
        吳李鶴等人，切結書交予原告蓋章時，其上己有被告及其家人的簽章。
  三、證據：提出台灣省嘉義市私有農地耕地租約抄本、切結書、田邊證明書、土地
            登記謄本、存證信函、國庫存款收據書、台灣台北地方法院收據乙件（
            以上皆為影本）為證，並聲請訊問證人蕭寶貴、蕭桂珠、賴溪河、蕭松
            市、蕭火盛。
乙、被告方面：
  一、聲明：求為判決駁回原告之訴。
  二、陳述：
  （一）重測前坐落嘉義市○○○段二六八之一三地號之土地原告原有租佃關係存在
        ，但原告並未耕作，而重測前坐落同段二六八之三一地號土地原告無租佃關
        係存在，惟原告卻在該地耕作，本件原告其得為耕作之土地應係同段二六八
        之一三地號土地，而非同段二六八之三一號土地，原告雖有交付租金，惟該
        租金是依三七五租約收取，以支付重測前同段二六八之一三地號之土地，而
        非同段二六八之三一地號土地之租金。
  （二）又原告耕作之系爭土地其田邊四鄰之證述，僅能證明原告在系爭土地上有耕
        作之事實，被告對於原告在系爭土地上耕作乙事固不否認，但上開證人證述
        亦不能證明系爭土地上確有三七五租約關係之存在。況租約每六年辦理變動
        登記，原告如發現租約登記錯誤，於七十六年及八十三年間均可辦理變更，
        原告卻拖延未辦理，在歷經多次之系爭土地更動登記，原告亦均未提出，至
        上開耕地租約原當事人均已死亡後，始為前開主張，實無理由。
  三、證據：聲請訊問證人吳秀雲。
丙、本院依職權函嘉義市地政事務所調閱系爭土地，其重測前坐落嘉義市○○段二六
    八之三一號地號及同段二六八之一三地號係由何地號土地分割而來之相關資料。
    理    由
壹、程序方面：
    按出租人與承租人間因耕地租佃發生爭議時，應由當地鄉（鎮、市、區）公所耕
    地租佃委員會調解；調解不成立者，應由直轄市或縣（市）政府耕地租佃委員會
    調處；不服調處者，由直轄市或縣（市）政府耕地租佃委員會移送該管司法機關
    即迅予處理，並免收裁判費用，前項爭議案件非經調解、調處，不得起訴，耕地
    三七五減租條例第二十六條定有明文。查兩造間就坐落嘉義市○○段一八三地號
    耕地（下稱系爭土地），有耕地三七五租賃契約存在，惟因租約土地標示地號與
    原告實際承租耕作土地地號不符，乃請求被告辦理系爭租約變更登記，惟遭被告
    拒絕，為此申請嘉義市西區區公所耕地租佃委員會進行調處，嗣因調處不成立，
    經嘉義市政府西區區公所耕地租佃委員會移送本院處理，揆諸上開規定，自為適
    法，合先明。
貳、實體方面：
一、原告起訴主張：緣重測前坐落嘉義市○○○段二六八之一三地號土地，原告先父
    蕭攏與被告之父吳榮宗訂有三七五耕地租約（下稱系爭租約），該耕地原由先父
    蕭攏耕作，先父去世後，由原告一人獨任耕作，嗣該地號重測分割成數筆地號土
    地，原告耕作之部分經重測後編為同段二六八之三一地號，嗣再變更為嘉義市○
    ○段一八三地號（即系爭土地），系爭租約及原告實際耕作地均無變更，惟民國
    八十六年下期起，原告向訴外人吳秀雲繳付租金時，吳秀雲以系爭土地非其所有
    拒絕受領，故原告於發函催告被告後，將租金依法辦理提存，至當年系爭租約租
    金如何約定，原告並未知詳，僅按蕭攏生前繳納方式按時交付租金，又兩造間就
    系爭土地，有耕地三七五租賃契約存在，惟因系爭租約土地標示地號與原告實際
    承租耕作土地地號不符，乃請求被告辦理系爭租約變更登記，惟遭被告拒絕，，
    且經嘉義市政府西區區公所耕地租佃委員會調處不成立，爰為如聲明所示之請求
    等語。被告則以：原告租佃之土地，係重測前坐落嘉義市○○○段二六八之一三
    地號之土地，但原告並未耕作，係在重測前坐落同段二六八之三一地號無租佃關
    係存在之土地上耕作，本件原告其得為耕作之土地應係同段二六八之一三地號土
    地，而非同段二六八之三一號土地，又原告雖有交付租金，惟該租金是依三七五
    租約收取，以支付重測前同段二六八之一三地號之土地，而非同段二六八之三一
    地號土地之租金，又原告耕作之系爭土地其田邊四鄰證明人之證述，僅能證明原
    告在系爭土地上有耕作之事實，但尚不能證明系爭土地上確有三七五租約關係之
    存在，且被告亦從未知悉系爭土地有系爭租約存在。況租約每六年辦理變動登記
    一次，原告如發現租約登記錯誤，於七十六年及八十三年間均可辦理變更，卻拖
    延未辦理，直至上開耕地租約原當事人均已死亡後，始為前開主張，實無理由等
    語，資為抗辯。
二、查原告之父蕭攏與被告之父吳榮宗於民國三十八年一月一日，就重測前坐落嘉義
    市○○○段二六八之一三地號土地，訂有三七五耕地租約（即系爭租約），原告
    及被告分別為蕭攏及吳榮宗之繼承人，蕭攏去世後，由原告一人獨自在系爭土地
    上耕作，嗣上開地號土地分割成數筆地號土地，原告耕作之部分經分割後編為同
    段二六八之三一地號，嗣重測後變更為嘉義市○○段一八三號土地（即系爭土地
    ），被告為系爭土地之所有權人之事實，為兩造所不爭執，復有台灣省嘉義市私
    有農地耕地租約抄本、切結書、田邊證明書、土地登記謄本為證，並經本院依職
    權向嘉義市地政事務所調閱系爭土地分割資料，有嘉義市地政事務所函及所附日
    據時期土地台帳、土地登記簿謄本影本核屬相符，堪信為真實。
三、原告主張伊在系爭土地上耕作，兩造間就系爭土地有系爭租約存在等情，被告雖
    不否認原告在系爭土地上實際耕作，惟抗辯兩造間就系爭土地並無租佃關係云云
    ，是本件原告訴請確認系爭土地有三七五耕地租佃關係，被告應會同辦理租約變
    更登記，其應審究者為原告之父蕭攏與被告之父吳榮宗所訂之耕地三七五租約，
    其範圍是否包含有系爭土地？經查：
（一）系爭土地重測前為嘉義市○○○段二六八之三一地號，而上開二六八之三一地
      號係分割自同段二六八之一三地號（重測後為鳥岫段二三四號）有嘉義市地政
      事務所八十九年嘉市地二字第一００九號函附卷可稽。又蕭攏與吳榮宗就重測
      前嘉義市○○○段二六八之一三地號土地訂有三七五租約，已詳如上述，是蕭
      攏所承租之同段二六八之一三地號土地，嗣因分割或重測成數筆地號之土地，
      其中地號為同段二六八之三一地號一筆，即重測後為嘉義市○○段一八三號之
      系爭土地，此有卷附之重測前竹子腳段二六八地號、二六八之一三地號、日據
      時期土地台帳影本，二六八之一三地號、二六八之三一地號登記簿影本，鳥岫
      段一八三、二三四地號土地登記謄本、地藉圖影本乙份及台灣省嘉義市私有農
      地耕地租約抄本可參，復為被告所不爭執，堪信為真實。
（二）次查，原告主張其依蕭攏、吳榮宗所訂立之系爭三七五耕地租約，蕭攏過世後
      ，即由原告在系爭土地上自任耕作，耕作之位置未曾改變等情，為被告所不爭
      執，且據證人即系爭土地之四鄰耕作人蕭寶貴、蕭桂珠、賴溪河、蕭松市、蕭
      火盛等五人於本院另案審理時到庭證述原告確實親自耕作系爭土地（即重測前
      為嘉義市○○○段二六八之三一地號土地）無訛（見卷附本院八十八年訴字第
      四四九號八十八年九月三十日言詞辯論筆錄），復有田邊證明書一份附卷可憑
      。
（三）復按本條例施行後，耕地租約一律以書面為之；租約之訂立、變更、終止或換
      訂，應由出租人會同承租人申請登記，耕地三七五減租條例第六條第一項定有
      明文。雖非謂凡租約之訂立、變更、終止或換訂，須經登記，始生效力，惟係
      為保護佃農及謀舉證上之便利而設，故應認登記僅為對抗要件而非生效要件。
      查原告主張系爭租約租金，其係依蕭攏生前繳租金額及方式，按時交付重測前
      同段二六八之一三地號土地租金，惟八十六年下期（及八十六年六月以後）起
      ，原告向吳秀雲繳付租金時，吳秀雲以系爭土地非其所有拒絕受領，故原告於
      發函催告並以新台幣一萬五千元之郵政匯票繳付，未經被告收受後，將租金依
      法辦理提存之事實，為被告所不爭執，且經證人吳秀雲到庭證稱：伊是依據耕
      地租約收取二六八之一三地號土地租金等語（見本院八十九年二月九日言詞辯
      論筆錄），復據原告提出嘉義郵局第三一０三號存證信函、郵政匯票、國庫存
      款收款書可按。被告雖辯稱係依三七五耕地租約收取重測前嘉義市○○○段二
      六八之一三地號土地租金，而非系爭土地之租金云云。然蕭攏與吳榮宗就重測
      前嘉義市○○○段二六八之一三地號定有系爭租約，而重測前嘉義市○○○段
      二六八之三一地號（重測後為鳥岫段一八三號）係分割自同段二六八之一三地
      號土地，已如前述，足見系爭土地為原承租之嘉義市○○○段二六八之一三地
      號土地之延續無誤，是原告既有依系爭租約所定繼續繳付同段二六八之一三地
      號土地租金，直至八十六年六月後，因被告拒收上開租金，原告以郵政匯票繳
      付亦未經被告收受，乃依法辦理提存等情屬實，是關於系爭租約，雖因嘉義市
      ○○○段二六八之一三地號土地因分割、重測致系爭土地地號有所變更，原告
      未辦理租約變更登記，揆諸前揭說明及法條所示，足認系爭土地確係在系爭三
      七五耕地租約範圍內。被告以系爭土地原告遲未辦理租約變更登記，伊係依三
      七五租約收取重測前嘉義市○○○段二六八之一三地號之土地租金，而非系爭
      土地之租金云云為抗辯，尚難採信。
（四）又按租賃期限屆滿後，承租人仍為租賃物之使用收益，而出租人不即表示反對
      之意思者，視為以不定期限繼續契約，民法第四百五十一條定有明文。本件系
      爭三七五租約租約係蕭攏、吳榮宗以書面簽訂，雖租期至四十三年十二月三十
      一日已屆滿，有前揭系爭卷附台灣省嘉義市私有耕地租約抄本可按，惟租期屆
      至蕭攏及原告仍繼續在系爭土地上耕作，即仍為租賃物之使用收益，而吳榮宗
      及被告均無表示反對之意思，甚且收取承租人所繳納之租金，是系爭土地雖未
      辦理變更租約之登記，仍無影響於兩造間存有耕地租賃關係之事實。
（五）綜上所陳，蕭攏與吳榮宗所訂立之系爭三七五耕地租約，其土地之實際坐落及
      原告實際耕作位置，迄未變更，僅因同段二六八之一三地號土地之分割、重測
      後，致原告實際耕作土地之地號有所變更，系爭耕地三七五租約之效力，自應
      及於系爭土地。
四、再按耕地租賃關係係得由繼承人繼承之權利義務，其就承租人而言，如承租人死
    亡，得由其繼承人繼承；且承租人應自任耕作，耕地三七五減租條例第十七條第
    一項第一款、第十六條第一款前段定有明文。查兩造分別為系爭土地原承租人蕭
    攏、出租人吳榮宗之繼承人，原告在系爭土地上自任耕作，被告現為系爭土地之
    所有權人，為兩造所不爭執，且有卷附之前揭田邊證明書、土地登記謄本可參，
    又依民法第一千一百四十八條前段規定，繼承人自繼承開始時，承受被繼承人財
    產上之一切權利義務，故兩造間對於系爭土地上即存有三七五耕地租約關係。從
    而，原告請求確認與被告間就系爭土地即坐落嘉義市○○段一八三地號（即重測
    前嘉義市○○○段二六八之三一地號），地目旱，面積三千零六十七點四九平方
    公尺耕地，有耕地三七五租約之租賃關係存在，為有理由，應予准許。
五、又按耕地租約，非以登記為生效要件，在租約存續期間，如未登記，可以隨時請
    求登記，亦無登記請求權罹於時效之問題，此有最高法院八十二年台上字第三一
    五七號判決意旨可資參照。被告雖另抗辯稱耕地租約每六年辦理變動登記，原告
    如發現租約登記錯誤，於七十六年及八十三年間均可辦理變更，原告卻拖延未辦
    理，在歷經多次之系爭土地更動登記，原告亦均未提出，至上開耕地租約原當事
    人均已死亡後，始為前開主張，實無理由云云。然查兩造間就系爭土地有耕地三
    七五租約之租賃關係存在，已詳如上述。按之前揭說明，耕地租約，並非以登記
    為生效要件，在租約存續期間，如未登記，得隨時請求登記，是原告此部分之抗
    辯亦屬無據。從而，原告訴請被告應會同原告向嘉義市西區區公所辦理上開耕地
    之三七五租約變更登記，其土地標示部分由原載列嘉義市○○○段二六八之一三
    地號，改列為嘉義市○○段一八三地號，於法並無不合，應予准許。
六、兩造其餘之攻擊防禦方法及舉證，於判決之結果無影響，爰不一一論列，併此敘
    明。
七、據上論結，原告之訴為有理由，依民事訴訟法第七十八條，判決如主文。
中      華      民      國    八十九    年      七      月      十一    日
~B臺灣嘉義地方法院民事庭
~B審判長法官    王金龍
~B法      官    羅秀緞
~B法      官    李文輝
右正本係照原本作成
如對本判決上訴應於判決送達後二十日內向本院提出上訴狀
中      華      民      國     八十九    年     七      月     十一     日
~B書  記  官    楊福源


司法院資訊處製作；財團法人民間司法改革基金會備份。
